【裁判字號】    99,台上,1209
【裁判日期】    990701
【裁判案由】    請求損害賠償
【裁判全文】
最高法院民事判決            九十九年度台上字第一二○九號
上  訴  人  甲○○
            乙○○
            丙○○
共      同
訴訟代理人  羅子武律師
被 上訴 人  丁○○
            己○○
            戊○○
被 上訴 人  台灣優力流通事業股份有限公司
法定代理人  庚○○
上列當事人間請求損害賠償事件，上訴人對於中華民國九十九年
一月二十六日台灣高等法院第二審判決（九十八年度上字第七○
六號），提起上訴，本院判決如下：
    主  文
原判決關於駁回上訴人甲○○其餘上訴及該訴訟費用部分廢棄，
發回台灣高等法院。
上訴人乙○○、丙○○之上訴駁回。
上訴駁回部分，第三審訴訟費用由上訴人乙○○、丙○○負擔。
    理  由
本件原審以：上訴人甲○○與被上訴人丁○○均係任職於被上訴
人台灣優力流通事業股份有限公司（下稱優力公司）安康加油站
（下稱系爭加油站）之員工，被上訴人丁○○明知甲○○係中度
智能障礙者，於民國九十六年五月四日上午十一時四十分許在系
爭加油站內對上訴人甲○○恫稱：「你要乖乖聽話，掃好廁所才
能吃飯。否則，要在你便當裡面加料」等語，為被上訴人所不爭
。而恐嚇乃指以加害生命、身體、自由、名譽、財產威嚇被害人
，以使人心生畏怖為目的，心生畏怖之存在與否，應以恐嚇行為
當下判斷。至恐嚇行為結束一段時間，心理之畏怖心是否存在，
不影響恐嚇行為之成立。上開言詞內容係被上訴人丁○○以將來
會在上訴人甲○○之便當內「加料」而加害其身體健康、基於人
性尊嚴應免於恐懼之自由等人格法益之方式予以威脅，客觀上對
上訴人甲○○心理上足以造成相當壓力，而心生畏怖，自應構成
故意侵權行為。雖上訴人甲○○在受被上訴人丁○○上開言詞一
年後，於九十七年六月十一日少年法庭審理時，陳述不會感到害
怕，然非上開言詞當下不感到害怕，不足據此認定被上訴人丁○
○為上開言詞當時，不致令上訴人甲○○心生畏懼。被上訴人辯
稱丁○○為上開言語，並無恐嚇之惡意，亦不致使甲○○心生畏
懼等語，尚非可採。上訴人甲○○因被上訴人丁○○上開恐嚇行
為影響，精神上受有創傷應屬無疑，其依民法第一百九十五條第
一項前段規定請求賠償精神慰撫金，誠屬有據。查被上訴人丁○
○七十九年四月二十四日生，行為時為限制行為能力人，被上訴
人戊○○、己○○二人為其法定代理人，既未能證明其二人監督
並未疏懈，或縱加以相當之監督，而仍不免發生損害者，依民法
第一百八十七條第一項、第二項規定，自應連帶負賠償責任。爰
審酌上訴人甲○○係台北啟智學校畢業，原來在系爭加油站任職
，名下有利息所得二萬一千四百五十六元；被上訴人丁○○，國
中畢業，就讀高職夜間部，原於系爭加油站工讀，現於建陽公司
任職，每月薪水一萬九千六百十五元，名下無任何財產；己○○
從事攤販洗碗工作，名下有一九九○年產之汽車二部，一九九八
年產汽車一部；戊○○失業賦閒在家，名下僅有一九九○、一九
九二、一九九三年產汽車各一部等當事人身分、資力，被上訴人
丁○○本件恐嚇行為情節，上訴人甲○○所受精神痛苦之程度等
一切情形，認上訴人甲○○得請求賠償非財產上損害即精神慰撫
金額，以二萬元為適當，超過上開數額之二十八萬元部分，應予
駁回。又民法第一百九十五條第三項規定，旨在保護如父母子女
、夫妻間因親密關係所生身分法益，上訴人丙○○、乙○○縱然
因被上訴人丁○○恐嚇上訴人甲○○而感受痛苦，惟其等間基於
父母子女間之身分法益並未因此受到侵害，上訴人丙○○、乙○
○依上開規定，就此請求被上訴人丁○○、己○○、戊○○各連
帶賠償其十萬元，於法無據，不應准許。另被上訴人丁○○為被
上訴人優力公司所營系爭加油站工讀生，其執行職務內容為加油
、洗車、收費等，所為恐嚇危害安全行為，乃其個人之犯罪行為
，於客觀上並不具備執行職務之外觀，即與民法第一百八十八條
第一項前段所定要件不合，自不因其係於執行職務之時間內及執
行職務之加油站內所為，而認被上訴人優力公司應依上開規定與
被上訴人丁○○負連帶賠償責任。上訴人請求優力公司應就丁○
○之恐嚇危害安全侵權行為負僱用人之連帶賠償責任，亦非有據
。其次，上訴人主張被上訴人丁○○在系爭加油站對甲○○為恐
嚇行為後，進而將鹼性清潔劑加入甲○○之便當內，致甲○○食
用後造成食道腐蝕性損傷、胃糜爛等嚴重傷害云云，並以當日便
當由被上訴人丁○○所訂，其他人未接觸，且站長劉啟文說謊，
當日監視錄影畫面已被動過手腳，被上訴人丁○○因恐嚇上訴人
甲○○等事件，已經台灣台北地方法院少年法庭（下稱少年法庭
）以九十七年度少護字第一三號裁定應予訓誡，並予以假日生活
輔導，經台灣高等法院駁回被上訴人丁○○抗告確定在案為證。
查被上訴人丁○○固曾對甲○○恫稱上開言詞，惟無從因此遽認
其實施恫稱內容之事實。又九十六年五月四日當日訂購便當並拿
進辦公室者雖為被上訴人丁○○，亦難據此即可認其有將鹼性清
潔劑加入甲○○便當內之事實。何況，當日食用便當者，非僅甲
○○一人，其餘員工均無異樣。而被上訴人丁○○將所訂便當拿
進辦公室後，依錄影畫面顯示非由被上訴人丁○○拿便當予上訴
人甲○○，亦無從證明其指示他人於上訴人甲○○之便當內加入
鹼性清潔劑。且如上訴人主張當日係訴外人董毓麟親手遞交便當
予甲○○，則被上訴人丁○○又如何能於便當內加入鹼性清潔劑
？自不能以被上訴人丁○○曾為上開恐嚇言詞及訂購便當並拿進
辦公室，即為不利於被上訴人丁○○之認定，此不因少年法庭裁
定被上訴人丁○○因有此等行為應予訓誡及假日生活輔導，而受
其拘束。少年法庭裁定係以甲○○受有食道腐蝕性損傷、胃糜爛
，為鹼性清潔劑所造成，及上訴人甲○○指述被上訴人丁○○於
便當內加入清潔劑，與便當係被上訴人丁○○訂購並拿進辦公室
為論據。然台大醫院急診部主治醫師柯瓊元於少年法庭證稱：當
時甲○○告知他的便當有清潔劑，乃幫他照胃鏡，結果有食道腐
蝕性損傷云云，顯然係上訴人甲○○自述便當內有清潔劑存在。
參諸上訴人丙○○曾稱：上訴人甲○○於九十六年五月四日前，
可能家人較沒有注意，後來發現家裡的正露丸（藥丸名稱）都被
他吃光了，因為有很多空瓶，之後問他，他才說之前吃便當一直
不對勁云云，可見甲○○於九十六年五月四日前曾吃大量之正露
丸，其食道腐蝕性損傷是否確為清潔劑所致，亦非無疑。又上訴
人甲○○未目睹被上訴人丁○○於其便當內加入清潔劑，純因其
於當日曾受上開恐嚇詞語所為之推論；另系爭加油站站長劉啟文
於少年保護事件調查時證述：接近中午時伊出去洽公，領便當時
不在加油站內，加油站內沒有清潔劑，掃廁所是用清水，後來發
現錄影機沒有在錄云云。縱依錄影畫面顯示當日十二時四分前劉
啟文仍在系爭加油站內，加油站廁所有清潔劑存在，劉啟文所為
證述確有與事實部分不符之情，惟此亦無從證明被上訴人丁○○
有在上訴人甲○○便當內加入鹼性清潔劑之事實，或錄影畫面確
曾被動過手腳，並因而認被上訴人丁○○有在甲○○之便當內加
入鹼性清潔劑之侵權行為。本件上訴人既未能證明被上訴人丁○
○在上訴人甲○○之便當內加入鹼性清潔劑之侵權行為事實，其
請求被上訴人負侵權行為損害賠償責任，即非可取。因而除將第
一審所為駁回上訴人甲○○請求被上訴人丁○○、己○○、戊○
○連帶給付恐嚇行為慰撫金二萬元部分廢棄外，維持第一審所為
其餘上訴人敗訴部分之判決，駁回上訴人對該部分之上訴。
關於廢棄發回部分：
按民法第一百八十八條第一項所謂受僱人因執行職務不法侵害他
人之權利，不僅指受僱人因執行其所受命令，或委託之職務自體
，或執行該職務所必要之行為，而不法侵害他人之權利者而言，
即受僱人之行為，在客觀上足認為與其執行職務有關，而不法侵
害他人之權利者，就令其為自己利益所為亦應包括在內（本院四
十二年台上字第一二二四號判例參照）。查上訴人甲○○、被上
訴人丁○○均為被上訴人優力公司之受僱員工，乃原審確定之事
實。而證人查冠宇於丁○○因涉恐嚇等事件於少年法庭證稱：站
長不在時，都會吩咐「阿擇」看甲○○有沒有把事情做好云云（
見原審卷第六十九頁），暨站長劉啟文於少年法庭除陳稱事發當
時其不在加油站外（原審卷第二十五頁），另陳述其瞭解之情況
係：「當時客人有反應廁所很髒，丁○○叫甲○○去打掃，可能
是說有講到威脅的話，我問其他人有沒有看到，其他的人都說沒
有看到」云云（原審卷第一一○頁），而上訴人甲○○似亦在系
爭加油站擔任掃廁所工作（見一審卷第二一四頁），何以顧客反
應廁所很髒時被上訴人丁○○可以命上訴人甲○○打掃？而此似
與被上訴人丁○○之職務行為關係頗切，乃原審就此卷存資料未
詳加調查審認，即謂被上訴人丁○○之恫嚇行為不具備執行僱用
人優力公司之職務之外觀，而為上訴人甲○○不利之論斷，於法
自有未合。而審酌慰撫金之所謂相當，自應以實際加害情形與其
影響是否重大，及被害者之身分地位與加害人經濟狀況等關係定
之。本件被上訴人優力公司是否應負僱用人連帶賠償責任既尚屬
不明，上訴人甲○○請求賠償之金額是否相當，即無從判斷。其
次，刑事判決所認定之事實，於獨立之民事訴訟，固無拘束力，
惟民事法院就當事人主張之該事實，及其所聲明之證據，仍應自
行調查斟酌，決定取捨，不能概予抹煞（本院六十九年台上字第
二六七四號判例參照）。查本件上訴人甲○○係於九十六年五月
四日晚上七時二十五分因身體不適，經送台大醫院急診發現食道
腐蝕性傷害、胃糜爛之事實為原審所認定，而依診治之台大醫院
急診部醫師許瓊元證稱：甲○○告知便當有清潔劑，加上其腐蝕
性糜爛是發生在靠近食道上段地方，清潔劑是鹼性的，通常會有
嘴巴痛，吞食困難，如果是比較嚴重不能吞食東西之情況會是在
三、四個月後發生，他的狀況算是輕微的。清潔劑如果是酸性，
馬上會造成腸胃道損傷，如果是鹼性的，症狀慢慢出現，剛開始
或會有粘膜糜爛，吞食會有困難，通常六個月會穩定下來，因為
發炎之後，組織修補會纖維化，會造成食道緊縮，導致病人無法
吞食，九十六年八月檢查食道上段的問題，沒有出現云云（見一
審卷第二一七頁至第二一九頁）。則以上訴人甲○○受恐嚇及其
受傷送醫時間緊接，因其本身中度智障而未善表達詞意；而被上
訴人丁○○亦承認其當日要進去喝水，看見甲○○吃便當很慢，
然後廁所又很髒，於是我就催促他趕快吃，所以才對他說這句玩
笑的話，是要在他便當加水，加開水云云（見原審卷第一三五頁
），且上訴人甲○○即於當晚因食道腐蝕性傷害、胃糜爛送醫急
救，若此依診治醫師證述與受鹼性清潔劑腐蝕傷害情形相符，則
以當時經過情節觀之，少年法庭裁定認定被上訴人丁○○有在上
訴人甲○○便當內加鹼性清潔劑，使上訴人甲○○食用而受傷害
，上訴人甲○○亦為此主張，自非全然無據。又原審未經向上訴
人甲○○之診治醫師或其他醫事專家調查鑑認，以上訴人甲○○
之父丙○○曾稱甲○○之前將家中之正露丸吃完云云，即謂上訴
人甲○○之食道受腐蝕性損傷是否確為清潔劑所致，並非無疑，
而為上訴人甲○○不利之論斷，於法自有未合。上訴人甲○○上
訴論旨，指摘原判決對其不利部分為不當，聲明廢棄，非無理由
。
上訴駁回部分：
按不法侵害他人基於父、母、子、女或配偶關係之身分法益而情
節重大者，被害人雖非財產上之損害，亦得準用民法第一百九十
五條第一項前段規定，請求賠償相當之金額，同條第三項定有明
文。此乃保護基於父母或配偶與本人之親密關係所生之身分法益
，其被侵害時，始得依上開規定，請求加害人賠償非財產上損害
之相當金額。查上訴人丙○○、乙○○主張被上訴人丁○○對上
訴人甲○○所為恐嚇侵權行為、傷害侵權行為，係屬侵害上訴人
甲○○個人身體、健康法益，並非侵害上訴人丙○○、乙○○與
上訴人甲○○間之父、母與子間之身分法益。從而原審以此理由
，維持第一審所為關於被上訴人丁○○恐嚇上訴人甲○○侵權行
為之非財產損害慰撫金十萬元本息敗訴部分之判決，駁回上訴人
丙○○、乙○○對該部分之上訴，經核並無違誤。至於原審維持
第一審所為關於上訴人丙○○、乙○○請求被上訴人丁○○傷害
上訴人甲○○侵權行為之非財產損害慰撫金四十萬元本息敗訴部
分之判決，駁回上訴人丙○○、乙○○對該部分之上訴，核其理
由固有不同，惟結論並無二致，仍應予以維持。上訴人丙○○、
乙○○上訴論旨，指摘原判決對其不利部分為不當，聲明廢棄，
為無理由。
據上論結，本件上訴人甲○○之上訴為有理由，上訴人丙○○、
乙○○之上訴為無理由。依民事訴訟法第四百七十七條第一項、
第四百七十八條第二項、第四百八十一條、第四百四十九條第一
項、第二項、第七十八條，判決如主文。
中    華    民    國  九十九  年    七    月    一    日
                      最高法院民事第七庭
                          審判長法官  劉  福  聲
                                法官  鄭  玉  山
                                法官  黃  義  豐
                                法官  劉  靜  嫻
                                法官  袁  靜  文
本件正本證明與原本無異
                                      書  記  官
中    華    民    國  九十九  年    七    月   十三   日
                                                      K

司法院資訊處製作；財團法人民間司法改革基金會備份。
